臺北高等行政法院判決
　　　　　　　　　　　　　　　　　95年度訴字第03093號
　　　　　　　　　　　　　　　.
原　　　告　甲○○
　　　　　　　　　　　　　送達.
訴訟代理人　陳明良律師
被　　　告　行政院公共工程委員會
代　表　人　吳澤成（主任委員）
訴訟代理人　丙○○
上列當事人間因技師法事件，原告不服行政院公共工程委員會技
師懲戒覆審委員會中華民國95年7 月10日工程懲覆字第94100701
號覆審決議書，提起行政訴訟。本院判決如下：
　　主  文
原告之訴駁回。
訴訟費用由原告負擔。
　　事  實
壹、事實概要：
    原告（土木工程科技師）於民國（下同）78年9月4日領有省
    建二技聘字第156236號臺灣省技師執業執照，登記受聘於六
    一營造有限公司（下稱六一營造公司）執行技師業務，90年
    2 月20日換發技執字第001368號技師執業執照，仍登記受聘
    於六一營造公司執行技師業務，90年7月6日變更執業方式及
    執業機構，改登記受聘於財團法人中華顧問工程司（下稱中
    華顧問工程司）執行技師業務迄今。原告85至90年度分別自
    中華顧問工程司領取薪資新台幣（下同）142萬5千餘元、15
    2萬4千餘元、186萬2千餘元、227萬4千餘元、242萬2千餘元
    、236 萬1 千餘元，85至87年度分別自六一營造公司領取薪
    資6 萬元，88至90年度並無來自六一營造公司之所得；原告
    分別於77年12月23日及84年3 月1 日以中華顧問工程司為勞
    工保險及全民健康保險投保單位，且迄94年3 月9 日止均未
    退保。嗣經桃園縣政府查認原告於擔任六一營造公司專任工
    程人員期間，同時任職於中華顧問工程司，違反行為時營造
    業管理規則（下稱營造規則）（94年10月27日廢止）第18條
    第1 項之規定，將原告移送被告懲戒。被告技師懲戒委員會
    認定原告未專任專職於六一營造公司，顯已違反行為時技師
    法（下稱本法）第19條第1 項第3 款、行為時本法施行細則
    第3 條前段及行為時營造規則第18條第1 項規定，以94年9
    月8 日工程懲字第94052001號決議書決議原告應予以停止業
    務2 年。原告不服，向被告技師懲戒覆審委員會提出覆審，
    經遭駁回，遂向本院提起行政訴訟。
貳、兩造聲明：
一、原告聲明：
    覆審決議及原決議均撤銷。
二、被告聲明：
    原告之訴駁回。
參、兩造之陳述：
一、原告主張之理由：
(一)被告將營造規則第18條第1 項「營造業之專任工程人員．．
    ．不得再依技師法第6 條規定執行其他業務或兼任其他營造
    業之職務。」之規定，解釋成「營造業之專任工程人員．．
    ．不得兼任任何業務或職務。」，並以該解釋為基礎，對原
    告於78年至90年擔任六一營造公司專任工程人員期間，同時
    任職於中華顧問工程司，認原告違反營造規則第18條第1 項
    規定，並作成懲戒原告之決定。該兩決定不但曲解法令，且
    違背法律保留原則，而有侵害憲法保障人民工作權之情形。
(二)依建築法第15條第1、2項規定：「營造業應設置專任工程人
    員，負責承攬工程之施工責任。營造業之管理規則，由內政
    部定之。」，內政部依據此法律授權，而訂定營造規則，供
    辦理營造業管理之依據。該法條之授權範圍，當然包括所謂
    「專任工程人員」之定義在內。而行政機關行使公權力時，
    對於有關「專任工程人員」意義之解釋，當應以營造規則所
    規範解釋者為準，不容行政機關在該規則所解釋範圍外，任
    意擴張解釋，據以剝奪憲法所保障人民之工作權或對技師為
    懲戒處分。此方符合行政程序法第4 條：「行政行為應受法
    律及一般法律原則之拘束。」及中央法規標準法第5 條：「
    左列事項應以法律定之：．．．2 、關於人民之權利義務者
    。」之規定。
(三)據營造規則對「專任工程人員」之定義觀之，該規則第18條
    前段規定：「營造業之專任工程人員應為繼續性之從業人員
    ，不得以定期契約勞工、公務員或開業之建築師任之。」。
１、此規定前段，係認專任工程人員之工作有勞動基準法所規定
    之繼續性，故規定專任工程人員與營造業所訂立之僱傭契約
    契，應依勞動基準法規定，不得訂定定期性契約關係，僅得
    訂定不定期契約。該應訂定不定期僱傭契約之規定，顯然與
    專任工程人員得否兼任其他工作無關。該前段，另規定專任
    工程人員不得具有公務員或開業建築師之身分。
２、該規則後段規定：「並不得再依技師法第6 條規定執行其他
    業務或兼任其他營造業之職務。」，係對專任工程人員兼職
    之限制。依其文義，首則，限制其不得再依技師法第6 條「
    技師應依左列方式之1執行業務：1、單獨設立技師事務所或
    與其他技師組織聯合技師事務所。2 、受聘技術顧問機構或
    組織技術顧問機構。3 、受聘於依法令必須聘用執業技師之
    營利事業或機構。」規定，以「執業技師」資格設立技師事
    務所，或受聘或組織技術顧問機構，或受聘於依法令必須聘
    用執業技師之營利事業或機構等方式「執行業務」，或不得
    兼任其他營造業之職務。
３、所謂「執業技師」依技師法第6 條規定「執行業務」，依技
    師法第7條第1項規定：「領有技師證書，具有各該科服務年
    資2 年以上者，經向中央主管機關申請發給執業執照後，始
    得執行業務。」，亦即技師據中央主管機關申請發給之「執
    業執照」執行技師業務，方為「執業技師」「執行業務」。
    否則，雖取得技師證書，而非以執業執照受雇於技術顧問機
    構或技師事務所，根本非技師法第6 條之「執業技師」「執
    行業務」。
４、原告雖於78年至90年擔任六一營造公司專任工程人員期間，
    同時任職於中華顧問工程司，但並非依技師法第6 條規定以
    中央主管機關申請發給之「執業執照」在中華顧問工程司以
    「執業技師」身分「執行技師業務」。原告並非以技師法第
    6 條規定之「執業技師」身分，在中華顧問工程司「執行技
    師業務」，原告並未違反營造規則第18條第1 項規定。被告
    未查明事實，稱原告受雇於中華顧問工程司係依技師法第6
    條以「執業技師」身分「執行技師業務」，與事實不符。懲
    戒原告，明顯違法不當，該懲戒處分剝奪原告工作權，已嚴
    重侵害原告權益。
(四)被告認定原告違反營造規則第18條第1 項規定，另引用行政
    法院（現改制為最高行政法院）75年度判字第2257號判例，
    稱營造業管理規則所指之「專任工程人員」係「不得兼任任
    何業務或職務。」云云，惟查其認定亦與事實及法律規定不
    符：
１、按行政法院75年度判字第2257號判例係對於勞工保險條例施
    行細則第23條中「專任」意義所為之解釋，按該解釋僅對勞
    工保險相關事宜發生效力，與營造業之「專任工程人員」根
    本無關。
２、對於所謂「專任工程人員」之職務性質及兼職之規定，建築
    法第15條第2 項業授權內政部訂定營造規則。對於建築法規
    定「專任工程人員」之任職及兼職規定，自當應以建築法授
    權訂定之營造規則為準，斷無不顧法令之直接定義，反引用
    與「專任工程人員」完全不相干之「勞工保險」規定，作為
    解釋依據之理。經查該判例所解釋之「勞工保險條例施行細
    則第23條」，已因嗣後修法，早已廢止適用。被告竟引用已
    不存在法條之解釋，以取代法律授權制定之營造規則，曲解
    法令。
３、所謂法令之解釋，當必在法令之文義不明確，方有解釋空間
    。否則，如法令文義已非常明確，行政機關自無權再為與法
    令文義牴觸之解釋。尤其關於憲法所保障人民工作權，如擬
    加以限制，依中央法規標準法第5 條規定必須以法律定之，
    更不容行政機關任意以解釋取代之。被告將營造規則第18條
    第1項文義規定之「不得再依技師法第6條規定執行其他業務
    或兼任其他營造業之職務。」解釋成「不得兼任任何業務或
    職務。」，其該解釋，不但與法令文義內容矛盾，且明顯違
    反「法律保留原則」。
４、營造規則第18條第1 項規定，係採「列舉禁止」方式限制專
    任工程人員之兼任，依該規則規定之文義，除列舉禁止之「
    不得再依技師法第6 條規定執行其他業務或兼任其他營造業
    之職務。」之工作外，其餘之工作，基於一般人民對該法令
    文義形式之信賴，自均得兼任之。依行政程序法第8 條之誠
    信原則及信賴保護原則，人民該信賴亦應受保護。茲行政機
    關非但未保障人民之該信賴，反而對於信賴者處罰之，明顯
    違法。
５、現行營造業法第34條就「專任工程人員」兼職之規定「營造
    業之專任工程人員應為繼續性之從業人員，不得以定期契約
    勞工、公務員或開業之建築師任之。並不得兼任其他業務或
    職務。但經中央主管機關認可之兼任教學、研究、勘災、鑑
    定或其他業務、職務者，不在此限。」觀之，雖改採「概括
    禁止」形式，然在一定條件下，尚容許專任工程人員兼任他
    工作。可見專任工程人員之工作，本質上並非完全不能兼任
    他職。被告對於營造規則所採「列舉禁止」之規範方式，亦
    即文義上未列舉禁止者，係得兼任之規定，竟解釋稱係「完
    全不得為任何兼任」之意，反較營造業法採「概括禁止」規
    定者為嚴。不但邏輯上矛盾，且禁止、准許人民權利之規範
    ，竟可由行政機關之解釋改變之。如容許行政機關之解釋，
    得如此為之，且對人民發生效力，而可對人民之工作權加以
    剝奪，甚至可基於其解釋對人民予以處罰，人民必將無所適
    從，而人民權利之保障，勢將蕩然無存。此種行政體系之國
    家，已非民主法治國家，而為警察國家。按司法機關為人民
    權利之最後防線，縱行政機關認營造規則之訂定確有如何不
    妥，但法令訂定妥當與否之責任，實不應由信賴法令規定之
    人民承擔。
(五)被告對原告之懲戒處分，違反誠實信用及保護信賴之原則：
１、行政程序法第8 條規定：「行政行為，應以誠實信用之方法
    為之，並應保護人民正當合理之信賴。」
２、自89年後，技師法之主管機關由原內政部營建署改為工程會
    之後，工程會將營造規則第18條第1 項「營造業之專任工程
    人員．．．不得再依技師法第6 條規定執行其他業務或兼任
    其他營造業之職務。」之規定，解釋成「營造業之專任工程
    人員．．．不得兼任任何業務或職務。」。並以該解釋為基
    礎，開始宣導技師不得為任何兼職。查工程會於90年7 月12
    日以（90）工程企字第90026181號「令」，略以說明4 ：【
    技師具執業資格者如已受聘技術顧問機構或組織技術顧問機
    構，應依本法（技師法）第6 條第1項第2款方式申請執業執
    照，於該技術顧問機構執行技師業務，始符合「技術顧問機
    構管理辦法（89年3月17日公布；92年8月6日廢止）」第5條
    規定：技師於技術顧問機構任職期間，不得以本法（技師法
    ）第6條第1項第1款或第3款方式申請執業執照，如有違反規
    定情事者依前項說明，將以違反本法施行細則第3 條前段規
    定依本法（技師法）第39條第1 項規定交付懲戒，其擔任營
    造業專任工程人員者並交由營造業主管機關查處。已領有執
    業執照者，應於本令發布之次日起30日內改正，逾期未改正
    者，亦同。】。該釋示令有強烈暗示擔任營造業專任工程人
    員有兼職者，應於90年8 月11日前改正，逾期未改正者交付
    懲戒，如期改正者將不予追究。諸多技師咸認該「釋示令」
    有落日條款之涵意。
３、按營造規則第18條第1 項「營造業之專任工程人員．．．不
    得再依技師法第6 條規定執行其他業務或兼任其他營造業之
    職務。」之規定文義，任何人依一般邏輯法則，均不可能作
    成「營造業之專任工程人員．．．不得兼任任何業務或職務
    。」之認識。茲假設工程會將「不得再依技師法第6 條規定
    執行其他業務或兼任其他營造業之職務」解釋同「不得兼任
    任何業務或職務。」。然對於人民在該釋示令公布之前，信
    賴營造規則第18條第1項文義「營造業之專任工程人員．．
    ．不得再依技師法第6 條規定執行其他業務或兼任其他營造
    業之職務」並非「營造業之專任工程人員．．．不得兼任任
    何業務或職務。」之認識，依行政程序法第8 條規定亦應保
    護。故基於誠實信用原則，至少在該前揭釋示令公布前，專
    任工程人員並無「依技師法第6 條規定執行其他業務或兼任
    其他營造業之職務。」者，誠不應加以懲戒。
４、原告遵照被告90年7 月12日（90）工程企字第90026181號「
    令」對營造規則第18條第1項「不得再依技師法第6條規定執
    行其他業務或兼任其他營造業之職務」所為與文義完全不同
    之「不得兼任任何業務或職務。」新釋示，早於該被告釋示
    令寬限期日（90年8月11日）5 個多月前，即已主動於90年3
    月8 日辭去六一營造公司專任工程人員之工作，顯見原告並
    無違法意圖，且充分配合解釋令。原告對營造規則第18條第
    1 項文義之信賴，行政機關自應以誠實信用方法保護之。桃
    園縣政府竟在4年後，於94年5月10日舉發原告90年以前未違
    反營造規則第18條第1項「不得再依技師法第6條規定執行其
    他業務或兼任其他營造業之職務」規定之兼職行為。明顯違
    反行政程序法第8條之規定。
５、覆審決議書【函釋90年7月12日以（90）工程企字第9002618
    1號「令」並未敘及針對任職於技術顧問機構同時依本法第6
    條第1項第3款登記受聘於營造廠之違規技師在90年8 月11日
    前改正者即可免予懲戒，被懲戒人顯係對該函釋有所誤會。
    】，實違反行政行為應恪守之誠信原則及信賴保護原則。
(六)被告違反行政程序法第7條規定之情形：
１、行政程序法第7條規定：行政行為，應依下列原則為之︰1、
    採取之方法應有助於目的之達成。2 、有多種同樣能達成目
    的之方法時，應選擇對人民權益損害最少者。3 、採取之方
    法所造成之損害不得與欲達成目的之利益顯失均衡。
２、既然被告以其對於營造規則之新釋示令，勸導原告不兼職之
    目的已達成，若再以該「營造業之專任工程人員．．．不得
    兼任任何業務或職務。」新釋示，就原告信賴營造規則第18
    條第1項「營造業之專任工程人員．．．不得再依技師法第6
    條規定執行其他業務或兼任其他營造業之職務」規定，而在
    公布釋示令之前，兼任非「技師法第6 條規定執行其他業務
    或兼任其他營造業之職務」工作之行為，追溯既往，且懲戒
    案之決議竟成立，將嚴重侵害原告憲法保障之工作權，與被
    告欲達成目的之利益顯失均衡。被告實有違反行政程序法第
    7條規定之嫌。
二、被告主張之理由：
(一)原告領有技師執業執照，登記受聘六一營造公司擔任專任工
    程人員，執行技師業務，應為專任之繼續性從業人員，惟其
    受聘營造業期間，同時任職中華顧問工程司，已違反行為時
    營造規則第18條第1項規定：
１、行為時營造規則第18條第1 項規定「營造業之專任工程人員
    應為繼續性之從業人員」，故技師以登記受聘營造業之方式
    執行技師業務，僅得在同一執業機構執行業務，應為專任工
    程人員，且為繼續性之從業人員。而所謂「專任」者，依行
    政法院（現改制為最高行政法院）75年判字第2257號判例所
    示，係以「凡辦公時間內全部在聘僱機關服務或受聘僱用機
    關之支配於室外服務並依規定支領全部時間之報酬者屬之。
    如僅以部分時間為聘僱用機關工作支領車馬費或研究費等其
    他報酬者，應非專任人員。並無按日計酬，按時計酬，按件
    計酬之分別。」，故技師受聘營造業擔任專任工程人員即應
    為繼續性之從業人員，於辦公時間內全部在聘僱營造業服務
    或受聘僱用營造業之支配於室外服務並依規定支領全部時間
    之報酬，且負承攬工程之施工責任。
２、依內政部93年5 月19日台內營字第0930006685號函「．．．
    營造業管理規則第18條第1 項規定：『營造業專任工程人員
    應為繼續性之從業人員，不得以定期契約勞工、公務員或開
    業之建築師任之，並不得再依技師法第6 條規定執行其他業
    務或兼任其他營造業之職務。』．．．是營造業專任工程人
    員依上開規定，應為專職並常赴工地現場，執行法令所賦予
    之任務。其立法意旨在要求專任工程人員應專注於營造業業
    務，並確保工程品質、維護公共安全，與營造業管理規則相
    關規定相銜接，且皆強調專任工程人員之專任性及繼續性，
    自不得再兼任其他業務或職務之規定甚為明確。．．．有關
    營造業管理規則第18條第1 項之適用要件，無須同時具備『
    以定期契約勞工、公務員或開業之建築師任之』或『再依技
    師法第6 條規定執行其他業務或兼任其他營造業之職務』之
    要件，以其違反繼續性之規定已足當之。」。
３、依行為時營造規則第6 條「設立營造業者，應報請內政部許
    可，並應於許可後6 個月內向內政部申領營造業登記證書。
    ．．．前項登記證書有效期限為五年，營造業應於登記期限
    屆滿前3 個月，向內政部申請複查，並換領登記證書，始得
    繼續營業。前項複查項目為負責人、專任工程人員．．．。
    」、第7 條第1項第2款「申請登記為丙等營造業者，應具下
    列條件：．．．2、置有專任工程人員1人以上。」（同規則
    第8條第1項第3款、第9條第1項第3款亦有相同規定）、第14
    條「營造業登記申請書，應載明下列事項：．．．3 、專任
    工程人員姓名、出生年月日、住址及履歷。．．．8 、專任
    工程人員之簽名及印鑑。」及本法第8 條「執業執照，應記
    載左列事項：．．．4 、執業機構名稱及所在地。．．．」
    、第9 條「中央主管機關應備置技師登記簿，記載左列事項
    ︰．．．4 、執業機構名稱及所在地。．．．」規定，專任
    工程人員之設置，係營造業許可登記之必要條件，六一營造
    公司之所以獲得許可設立登記為營造業，其僱用原告為專任
    工程人員是許可條件之一，因此行為時營造規則第18條第1
    項係為落實營造業專任工程人員之專任性之強制規定。所謂
    「專任」，係指專職，並常赴工地現場執行業務，其目的在
    要求營造業專任工程人員專注於營造業業務，確保工程品質
    ，維護公共安全。故技師登記受聘營造業擔任專任工程人員
    者，自應專任專職於登記受聘之執業機構，不得再兼任其他
    業務或職務，始符合行為時營造規則及本法規範意旨。
４、依財政部台北市國稅局大安分局94年3 月29日財北國稅大安
    綜所字第0940010722號函所檢附之原告85至92年度薪資所得
    資料顯示，原告85至90年度分別自中華顧問工程司領取薪資
    新台幣（下同）142萬5千餘元、152萬4千餘元、186萬2千餘
    元、227萬4千餘元、242萬2千餘元、236萬1千餘元；另參酌
    原告勞工保險及全民健康保險投保資料所示，原告分別於77
    年12月23日及84年3月1日以中華顧問工程司為勞工保險及全
    民健康保險投保單位，且迄94年3月9日止均未退保，足證原
    告於78年9月4日至90年7月5日擔任六一營造公司專任工程人
    員期間，實係同時任職於中華顧問工程司，顯與前揭法律規
    定及函釋意旨不符，違反行為時營造規則第18條第1 項規定
    自明。
(二)被告技師懲戒決議未違反行政程序法第8 條誠實信用原則之
    規定：
１、被告無權，也從未對行為時營造規則第18條第1 項作出解釋
    ，被告懲戒決議及覆審決議所依據之行為時營造規則第18條
    第1 項函釋，皆為行為時營造規則之主管機關內政部所作之
    函釋。
２、被告90年7 月12日（90）工程企字第90026181號令係針對被
    告主管之技師法施行細則第3 條前段及技術顧問機構管理辦
    法（89年3月17日發布，92年8月6日廢止）第5條規定之疑義
    所作之釋示。本解釋令並未敘及任職於技術顧問機構，同時
    依本法第6 條第1項第3款登記受聘於營造業之違規技師，於
    90年8 月11日前改正即可免予懲戒，原告顯係對本解釋令有
    所誤解。
３、另依原告94年6月7日答辯書說明二(一)略以：「．．．本人為
    配合服務單位--中華顧問工程司（以下稱中華顧問）規定在
    限期後不得兼職其他單位，否則將遭受解雇處分。本人遵照
    中華顧問規定，遂於90年3月8日向六一營造公司辦理離職．
    ．．不再受聘該營造公司．．．」，被告前開解釋令係於90
    年7月12日公布，原告辭去六一營造公司之專任工程人員職
    務係於90年3月8日，且依原告94年6月7日答辯書說明可知，
    原告辭去六一營造公司專任工程人員職務與被告前開解釋令
    無涉，係因中華顧問工程司之規定所致。原告既非因信賴被
    告前開解釋令而主動自六一營造公司離職，何有適用行政程
    序法第8條規定之情形。
(三)被告技師懲戒決議未違反行政程序法第7 條比例原則之規定
    ：
    依本法第40條第1項第3款規定「技師之懲戒，應由技師懲戒
    委員會，按其情節輕重，依左列規定行之：．．．3、2個月
    以上2 年以下之停止業務．．．。」，故被告技師懲戒委員
    會，依原告違規程度予以懲戒，依法有據並無違誤。
　　理  由
壹、兩造陳述要旨：
一、原告主張營造規則第18條第1 項前段規定，乃指專任工程人
    員之僱傭契約契，應為繼續性，係指該契約是否為定期之限
    制，與專任工程人員得否兼任其他工作無關。又該規則第18
    條第1 項後段規定，僅限制專任工程人員不得以「執業技師
    」資格「執行業務」，或不得兼任其他營造業之職務，非謂
    專任工程人員「不得兼職」。原告於擔任六一營造公司專任
    工程人員期間，雖同時任職於中華顧問工程司，但並非依技
    師法第6 條規定以「執業執照」在中華顧問工程司「執行技
    師業務」，自未違反營造規則第18條第1 項規定。被告90年
    7 月12日（90）工程企字第90026181號令將營造規則第18條
    第1 項解釋成「不得兼任任何業務或職務」，違反「法律保
    留原則」，且原告已於90年3 月8 日辭去六一營造公司專任
    工程人員之工作，在此之前，營造規則第18條第1 項並未聞
    解釋成「不得兼任任何業務或職務」，被告溯及既往對原告
    於78年至90年3 月8 日前之兼職行為處罰，違反誠信原則及
    信賴保護原則，並已逾越行政罰法3 年之處罰期限等語。
二、被告則以行為時營造規則第18條第1項所謂「營造業之專任
    工程人員應為繼續性之從業人員」，意指受聘營造業之技師
    ，僅得在同一執業機構執行業務，如僅以部分時間為聘僱用
    機關工作支領車馬費或研究費等其他報酬者，應非專任人員
    。且依行為時營造規則第6條、第7條第1項第2款、第14條規
    定，可知專任工程人員之設置，係營造業許可登記之必要條
    件，六一營造公司之所以獲得許可設立登記為營造業，其僱
    用原告為專任工程人員是許可條件之一，亦可知行為時營造
    規則第18條第1項係為落實營造業專任工程人員之專任性之
    強制規定，原處分自未違反誠實信用原則、信賴保護原則，
    比例原則等語置辯。
貳、認定事實所憑証據及兩造爭點：
    如事實欄所述之事實，業據提出原告技師執業執照、原告勞
    工保險及全民健康保險投保資料、原告85至92年度薪資所得
    資料為証，為兩造所不爭執，堪信為真，兩造爭點厥為：
一、原告於中華工程顧問工程司任職，是否違反營造規則第18
    條規定？
二、原懲戒決議是否違背比例原則及憲法對人民生存權、工作權
    之保障？
三、原懲戒決議是否已逾越行政罰法3年之處罰期限？
參、本件應適用之法條：
一、技師法第19條第1 項第3 款：「技師不得有左列行為：．．
    ．3、執行業務時違反與業務有關之法令。」。
二、技師法第39條第1款：「技師有左列情形之一者，除依本法
    規定處分外，應付懲戒：1、違反本法所定之行為者。」。
三、行為時技師法第41條第1項第3款：「技師違反本法者，依左
    列規定懲戒之：．．．3、違反第19條第1項第2款至第7款規
    定情事之一者，應予停止業務或廢止執業執照．．．。」。
四、行為時營造規則第18條第1 項：「營造業之專任工程人員應
    為繼續性之從業人員，不得以定期契約勞工、公務員或開業
    之建築師任之，並不得再依技師法第6 條規定執行其他業務
    或兼任其他營造業之職務。」。
肆、本院之判斷：
一、原告於中華工程顧問工程司任職，仍屬違反營造規則第18
    條規定：
（一）專任工程人員係營造業取得許可登記之必要條件：按營造
      規則第6條規定：「設立營造業者，應‧‧申領營造業登
      記證書。．．．營造業應於登記期限屆滿前3個月，向內
      政部申請複查，並換領登記證書，始得繼續營業。前項複
      查項目為負責人、『專任工程人員』．．．。」、同規則
      第7條第1項第2款規定「申請登記為丙等營造業者，應具
      下列條件：．．．2、置有『專任工程人員』1人以上。」
      （同規則第8條第1項第3款、第9條第1項第3款亦有相同規
      定）、同規則第14條規定「營造業登記申請書，應載明下
      列事項：．．．3、『專任工程人員』姓名、出生年月日
      、住址及履歷。．．．8、『專任工程人員』之簽名及印
      鑑。」，可知「專任工程人員」之設置，係營造業許可登
      記之必要條件，其立法意旨在要求專任工程人員專注於營
      造業務，並常赴工地現場，確保工程品質、維護公共安全
      ，執行法令所賦予之任務，該「專任工程人員」自不得再
      「兼任」其他業務或職務。
（二）行政法院（現改制為最高行政法院）75年判字第2257號判
      例意旨認為「凡辦公時間內全部在聘僱機關服務或受聘僱
      用機關之支配於室外服務並依規定支領全部時間之報酬者
      屬之。如僅以部分時間為聘僱用機關工作支領車馬費或研
      究費等其他報酬者，應非專任人員。並無按日計酬，按時
      計酬，按件計酬之分別。」，該判例雖非就技師法而為論
      述，然營造物安全關係重大，更有賴專任技師親自於工地
      隨時注意，以免其他工地人員因專業能力不足，忽略可能
      發生之危險。法律因而不僅於公安事故發生後追究專任工
      程人員之責任，且於事先即預為防範，將「專任工程人員
      」之設置作為營造公司之許可設立條件之一，行為時營造
      規則第18條立法目的即在於「專任工程人員必須將全部精
      力投注於專任工作上，不得兼職」，用以防範可能發生之
      危險，原告主張該條文義並未禁止兼職云云，尚不足採。
（三）本件原告任職六一營造公司專任工程人員期間，85至90年
      度分別自中華顧問工程司領取薪資142萬5千餘元、15 2萬
      4千餘元、186萬2千餘元、227萬4千餘元、242萬2千餘元
      、236萬1千餘元，而85至87年度僅分別自六一營造公司領
      取薪資6萬元，88至90年度更無來自六一營造公司之所得
      ，二者比例懸殊；且原告分別於77年12月23日及84年3 月
      1 日以中華顧問工程司為勞工保險及全民健康保險投保單
      位，迄94年3 月9 日止均未退保，同期卻未見以受聘之六
      一營造公司為投保單位，依其工作收入、投保情形，尚難
      認定原告「專任於六一營造公司之營造工作」。
二、原告雖未「依技師法第6條規定」執行業務，其兼職仍屬違
    反營造規則第18條規定：
（一）按技師法第6條第1項係規定：「技師應依左列方式之一執
      行業務：一、單獨設立技師事務所或與其他技師組織聯合
      技師事務所。二、受聘於技術顧問機構或組織技術顧問機
      構。三、受聘於前款以外依法令規定必需聘用技師之營利
      事業或機構。」，原告任職於中華顧問工程司，雖非「依
      技師法第6 條規定」執行業務，原告亦未兼任其他營造業
      之職務，但行為時營造規則第18條第1 項立法意旨在於「
      專任」、「不得兼職」，已見前述，該條文所謂「繼續性
      從業人員」之定義，應為擴張解釋，認定「未專任」者，
      即屬「非繼續性從業人員」。內政部93年5 月19日台內營
      字第0930006685號函謂：「．．．營造業管理規則第18條
      第1 項規定：『營造業專任工程人員應為繼續性之從業人
      員，不得以定期契約勞工、公務員或開業之建築師任之，
      並不得再依技師法第6 條規定執行其他業務或兼任其他營
      造業之職務。』適用要件，無須同時具備『以定期契約勞
      工、公務員或開業之建築師任之』或『再依技師法第6 條
      規定執行其他業務或兼任其他營造業之職務』之要件，以
      其違反繼續性之規定已足當之」等語，與前揭法理相符，
      並未違反法律保留原則，行政機關予以適用，尚無違誤。
      至於營造業法於92年2 月7 日制定公布，該法第34條第1
      項規定：「營造業之專任工程人員，應為繼續性之從業人
      員，不得為定期契約勞工，並『不得兼任其他業務或職務
      』。‧‧」，將營造規則第18條第1 項之「不得再依技師
      法第6 條規定執行其他業務或兼任其他營造業之職務。」
      等字樣，改為「不得兼任其他業務或職務。」，正是將過
      去之解釋變成明文，而非變更過去之見解，益足証明原告
      之兼職公司縱非營造業者或其兼職未依技師法第6 條執行
      業務，亦屬於「非專任」之範圍，此於原告辭去六一營造
      公司職務之前亦屬相同解釋。原告主張原處分違反誠信原
      則、信賴保護原則云云，不足採信。
（二）從而，本件原告既未專任於六一營造公司，難謂係六一營
      違公司之「繼續性從業人員」，原告即已違反營造規則第
      18條第1項「營造業專任工程人員應為繼續性之從業人員
      」之規定，原告主張伊並未違反營造規則第18條第1項規
      定云云，尚有誤會。
三、原懲戒決議並未違背比例原則及憲法對人民生存權、工作權
    之保障。
（一）憲法第15條規定：「人民之生存權、工作權及財產權，應
      予保障。」，第23條規定：「以上各條列舉之自由權利，
      除為防止妨礙他人自由，避免緊急危難，維持社會秩序或
      增進公共利益所必要者外，不得以法律限制之。」，可知
      於防止妨礙他人自由，避免緊急危難，維持社會秩序或增
      進公共利益所必要之前提下，仍得以「法律」限制人民之
      工作權，行政機關本於法律之規定，而為剝奪或限制人民
      工作權之處分，自無違憲之可言。
（二）本件法律（技師法第19條第1項第3款、第39條第1款、第
      41條第1項第3款及行為時營造規則第18條第1項）已規定
      專任技師不得兼職，該等限制人民工作權之法律，於未經
      大法官會議解釋宣告違憲前，法院及行政機關均不得拒絕
      適用，原懲戒決議依據前揭法律之規定，處分原告停業2
      年，應屬依法行政，並無違憲之可言。
四、原懲戒決議並未逾越行政罰法3年之時效：
    按行為時之技師法未設有追懲或處罰時效之規定，原告所辯
    關於處罰時效云云，尚無所據（改制前最高行政法院69年度
    判字第568號判例參照）；至行政罰法（95年2月5日施行）
    第27條規定：「行政罰之裁處權，因3年期間之經過而消滅
    。」，同法第45條規定：「本法施行前違反行政法上義務之
    行為應受處罰而未經裁處，於本法施行後裁處者，除第15條
    、第16條、第18條第2 項、第20條及第22條規定外，均適用
    之。」、「( 第2 項) 前項行政罰之裁處權時效，自本法施
    行之日起算。」，固有處罰時效一般規定，但本件被告於94
    年9 月8 日（行政罰法施行前）已對原告作成懲戒處分，並
    無行政罰法第45條規定之適用，被告裁罰權尚未罹於時效甚
    明。
五、從而，原處分以原告違反行為時技師法第19條第1 項第3款
    及營造規則第18條第1 項等規定，依行為時技師法第39 條
    第1 款及第41條第1 項第3 款規定，應予以停止業務2 年之
    決議，洵無違誤；且依前揭法律，被告應予原告「停止業務
    或撤銷執業執照」之處分，被告於法定裁量範圍內，僅予原
    告停止業務2 年之懲戒，而未撤銷其執業執照，已考量其違
    規情節之輕重，尚難謂原處分有何違反比例原則情事。覆審
    決議予以維持，亦稱正確。原告徒執前詞，訴請撤銷，為無
    理由，應予駁回。
伍、兩造其餘攻擊防禦方法均與本件判決結果不生影響，故不逐
    一論述，併此敘明。
據上論結，本件原告之訴為無理由，爰依行政訴訟法第98條第3
項前段，判決如主文。
中　　華　　民　　國　　96　　年　　4　　 月　　11　　日
                  第二庭審判長法  官  徐瑞晃
                              法  官  蕭惠芳
                              法  官　畢乃俊
上為正本係照原本作成。
如不服本判決，應於送達後20日內，向本院提出上訴狀並表明上
訴理由，如於本判決宣示後送達前提起上訴者，應於判決送達後
20日內補提上訴理由書（須按他造人數附繕本）。
中　　華　　民　　國　　96　　年　 4 　   月　　11　　日
                              書記官  簡信滇
